臺灣士林地方法院民事判決　　　　　　 96年度簡上字第165號
上　訴　人　玉山商業銀行股份有限公司
　　　　　　　　　　　　7號
法定代理人　丙○○
訴訟代理人　甲○○
被　上訴人　乙○○
上列當事人間給付票款事件，上訴人對於中華民國96年2 月15日
本院內湖簡易庭96年度湖簡字第39號第一審判決，提起上訴，本
院於96年11月6 日言詞辯論終結，判決如下：
    主  文
原判決廢棄。
被上訴人應給付上訴人新臺幣貳拾萬玖仟貳佰伍拾元，及分別
自附表所示提示日起至清償日止，按週年利率百分之六計算之利
息。
第一審訴訟費用新臺幣貳仟伍佰肆拾元元，第二審訴訟費用新臺
幣肆仟陸佰壹拾元均由被上訴人負擔（即被上訴人應賠償上訴人
柒仟壹佰伍拾元）。
    事實及理由
一、被上訴人經合法通知，未於言詞辯論期日到場，核無民事訴
    訟法第386 條所列各款情形，爰依上訴人之聲請，由其一造
    辯論而為判決。
二、上訴人起訴主張：伊執有由被上訴人簽發，由肯達是國際有
    限公司（以下簡稱肯達是公司）背書交付之如附表所示支票
    3 紙（以下稱系爭支票）。伊分別於發票日後提示系爭支票
    ，竟均遭退票，爰依票據法律關係，訴請被上訴人給付票款
    合計新臺幣（下同）23萬9250元，及分別自附表所示提示日
    起至清償日止，按週年利率6%計算之利息。
三、被上訴人於本院準備程序、言詞辯論期日均未到場，惟據其
    於原審言詞辯論期日及所提書狀之陳述則以：系爭支票原係
    伊向彰化商業銀行南港分行申領後，將空白支票連同支票印
    鑑，交付都都行有限公司（下稱都都行公司）之負責人蔡清
    池，供都都行公司支付租金、貨款、管理費用而使用。然蔡
    清池竟逾越伊之授權範圍，而開立系爭支票向上訴人借款，
    因之，系爭支票應屬偽造之票據，伊無庸負發票人責任等語
    ，資為抗辯。
四、原審對於上訴人之請求，判決上訴人全部敗訴，上訴人全部
    聲明不服，求為判決如主文所示。
五、上訴人主張執有由被上訴人簽發之系爭支票，並由肯達是公
    司背書交付。嗣伊分別於發票日後提示，竟均遭退票等情，
    業據提出與所述相符之支票、退票理由單為證，應堪信為真
    實。又系爭支票原係被上訴人申領後，將空白支票連同支票
    印鑑，交付蔡清池，供都都行公司支付租金、貨款、管理費
    用而使用，係蔡清池逾越被上訴人授權範圍，而開立向上訴
    人借款等情，亦據被上訴人提出蔡清池切結書為證，並為上
    訴人所不爭執，亦可認定。是本件應審究者厥為：蔡清池持
    上訴人所交付支票印鑑、空白支票逾越與上訴人約定之授權
    而發票乙節，係屬票據法上之人之抗辯或物之抗辯事由？被
    上訴人得否以之對抗上訴人等節？
六、茲論述如下：
（一）按盜用他人印章為發票行為，即屬票據之偽造。被盜用印
      章者，因非其在票據上簽名為發票行為，自不負發票人之
      責任，此項絕對的抗辯事由，得以對抗一切執票人，最高
      法院51年臺上字第3309號判例固闡釋甚明。惟支票為無因
      證券，執票人行使票據上權利，就支票之取得，有無正當
      原因，或有無對價關係，自不負證明之責。又發票人欄之
      印章如為真正，即應推定該支票亦屬真正。申言之，得據
      以判斷該支票係為發票人作成。倘主張其印章係被盜用時
      ，則被盜用之事實，按諸舉證責任分配之原則，轉應由為
      此主張者負舉證責任（最高法院70年度臺上字第4339號判
      決參照）。且盜用印章，固屬不法行為，而非法律行為；
      但盜用印章而為背書、發票之票據行為，則為法律行為，
      得發生表見代理之問題（最高法院70年度台上字第1365號
      判決參照）。由此可知，即就盜用印章而為票據行為一事
      ，於票據法效力而言，並非均得評價為票據法上「票據之
      偽造」而為物之抗辯事由（即債務人得對抗一切執票人之
      事由）。而係必須區分係票據債務人完全未為任何授權意
      思表示而無任何權利授與外觀之盜用（例如第三人擅自竊
      取，票據債務人毫不知情），抑或票據債務人已有授權之
      權利外觀而遭越權盜用（票據債務人曾經授權第三人發票
      並交付印鑑、空白支票，然限制發票之原因關係或之後撤
      回授權）等不同類型，而區別其法律效果。前者應認係票
      據之偽造而適用票據法第15條規定，為物之抗辯事由，後
      者則應認僅能為票據法第13條之人之抗辯事由。申言之，
      盜用印章而為發票行為，不論係有無授權外觀之盜用，於
      刑事法固然均可認係有價證券之偽造，而予論罪，然於票
      據法上，並非一概均得評價為票據之偽造，而當然評價為
      物之抗辯事由。此乃因刑事法關於偽造有價證券之規定，
      其保護之法益著重於有價證券之真正性，亦即僅側重有價
      證券義務人之真實表意權利之保障。然票據法上所欲維護
      之利益，並非全然偏重表意真實性一項，反係為達票據之
      流通性、便利性之立法價值，而往往側重交易安全，亦即
      善意第三人之保護（如此，交易相對人才會樂於接受票據
      ，使票據能輕易流通於市面，增加交易之效率、方便性）
      。因此，於「表意真實」與「交易安全」之兩者發生衝突
      時，票據法均會於票據或票據行為具備權利外觀之前提下
      選擇交易安全作為其優先保護之利益。即於具備合法權利
      外觀之票據或票據行為，縱使為表意人（意思表示行為人
      ）之票據債務人，實際上表意有所瑕疵或表意非真實之情
      形下，票據債務人「表意真實」之利益，於面對善意取得
      票據之第三人「交易安全」之利益下，均必須讓步。反之
      ，若為票據債務人完全未為任何表意之情形（即上述毫無
      權利外觀而遭他人盜用印章之情形），票據法方才例外犧
      牲「交易安全」，而使之成為物之抗辯事由，而使票據債
      務人得以票據係偽造對抗一切執票人。
（二）經查，系爭支票乃係被上訴人所申領，申領後之空白支票
      、支票印鑑均交付予蔡清池，且與蔡清池口頭約定系爭支
      票帳戶僅能由蔡清池簽發用以支付系爭直營店之房租、管
      理費、貨款，已認定如上。由是足認，被上訴人初始確有
      授權蔡清池於一定範圍內以其名義簽發支票，而具有授權
      之權利外觀，則蔡清池自非單純未經允許，盜用其印章可
      比，至為灼然。縱令蔡清池逾越授權範圍簽發系爭支票，
      亦屬被上訴人對蔡清池之代理權有所限制或撤回之問題。
      雖可能涉及刑事偽造有價證券罪嫌，究與完全未經授權而
      盜用印章簽發支票之偽造行為有間。衡諸上（一）所述，
      被上訴人既然有將系爭支票帳戶之空白支票、印鑑交付蔡
      清池，且於一定範圍內授權蔡清池得簽發支票，縱然蔡清
      池有逾越授權等情，充其量亦僅係被上訴人得否依票據法
      第13條而為抗辯之問題，要與票據法第15條所定之絕對抗
      辯、物之抗辯無涉。被上訴人辯稱系爭支票係蔡清池盜用
      印章而偽造，乃絕對抗辯事由，得對抗一切執票人等節，
      委不足採。
（三）按票據債務人不得以自己與發票人或執票人之前手間所存
      抗辯之事由對抗執票人。但執票人取得票據出於惡意者，
      不在此限，票據法第13條定有明文。又票據行為為不要因
      行為，執票人不負證明關於給付之原因之責任，如票據債
      務人主張執票人取得票據係出於惡意或詐欺者，則應由該
      債務人負舉證之責（最高法院48年臺上字第101 號判例參
      照）。是票據債務人倘欲以自己與執票人之前手所存在抗
      辨事由對抗執票人，自應對執票人取得票據係出於惡意乙
      節，負舉證之責，要屬當然。查蔡清池持系爭支票貼現之
      行為，確屬超過其與上訴人口頭授權的範圍。然系爭票據
      係蔡清池簽發後，由肯達是公司背書轉讓予上訴人收受，
      亦認定如上。而被上訴人對於上訴人收受票據時，是否知
      悉被上訴人與蔡清池間有對支票用途授權之口頭約定存在
      ，亦即上訴人收受系爭票據時是否有惡意等情，並未有何
      主張舉證，上訴人自不得以蔡清池越權發票此對人之抗辯
      事由，執以對抗為間接後手執票人之被上訴人，彰彰甚明
      。
七、按在票據上簽名者，依票上所載文義負責；發票人應照支票
    文義擔保支票之支付；支票到期不獲付款時，執票人於行使
    或保全支票上權利之行為後，對於背書人、發票人及支票上
    其他債務人，得行使追索權；又執票人向支票債務人行使追
    索權時，得請求自為付款提示日起之利息，如無約定利率者
    ，依年利6 釐計算，票據法第5 條第1 項、第126 條、第85
    條第1 項、第144 條、第133 條分別定有明文。查上訴人執
    有被上訴人名義所簽發之系爭支票，屆期提示不獲兌現，縱
    令系爭支票係蔡清池逾越授權範圍所簽發，上訴人亦不得以
    此事由對抗上訴人，俱經認定如前。從而，上訴人依上開規
    定，訴請被上訴人給付票款23萬9250元，及各如附表所示提
    示日起至清償日止，按週年利率6%計算之利息，為有理由，
    應予准許。原審以系爭支票係訴外人蔡清池盜用被上訴人印
    章所偽造之支票，認被上訴人不必負票據責任，尚有未洽。
    上訴人就上開部分，指摘原判決不當，求予廢棄改判，為有
    理由。爰由本院予以廢棄改判，如主文第2 項所示。
八、本院並依職權確定本件第一審訴訟費用額為2540元，由被上
    訴人負擔；另第二審訴訟費用額確定為4610元（含裁判費38
    10元、公示送達登報費800 元），並諭知由敗訴之被上訴人
    負擔。
九、本件判決基礎已臻明確，上訴人其餘之攻擊防禦方法及訴訟
    資料經本院斟酌後，核與判決不生影響，無一一論述之必要
    ，併予敘明。
十、據上論結，本件上訴為有理由，依民事訴訟法第436 條之1
    第3 項、第450 條、第78條、第87條第1 項、第2 項、第46
    3 條、第385 條第1 項前段，判決如主文。
中　　華　　民　　國　　96　　年　　11　　月　　23　　日
                  民事第三庭  審判長法  官  鍾任賜
                                    法  官  施月燿
                                    法  官  王沛雷
以上正本證明與原本無異。
本件判決不得上訴。
中　　華　　民　　國　　96　　年　　11　　月　　26　　日
                                    書記官  林豐圃
附表：
票面金額：新臺幣／元
付款銀行：彰化商業銀行南港分行
┌──┬─────┬─────┬─────┬─────┐
│編號│ 支票號碼 │ 票面金額 │ 發 票 日 │ 提 示 日 │
│    │          │（新臺幣）│（年月日）│（年月日）│
├──┼─────┼─────┼─────┼─────┤
│ 1  │ CM0000000│ 70,000元 │ 95.07.31 │ 95.07.31 │
│    │          │          │          │          │
├──┼─────┼─────┼─────┼─────┤
│ 2  │ CM0000000│ 45,500元 │ 95.08.31 │ 95.08.31 │
│    │          │          │          │          │
├──┼─────┼─────┼─────┼─────┤
│ 3  │ CM0000000│ 83,750元 │ 95.08.31 │ 95.08.31 │
│    │          │          │          │          │
├──┼─────┼─────┼─────┼─────┤
│ 4  │ CM0000000│ 40,000元 │ 95.08.31 │ 95.08.31 │
│    │          │          │          │          │
└──┴─────┴─────┴─────┴─────┘
